【裁判字號】    89,判,246
【裁判日期】    890127
【裁判案由】    商標註冊
【裁判全文】
行  政  法  院  判  決                            八十九年度判字第二四六號
    原      告  法商．愛格莉公司
    代  表  人  甲○○○○○
    訴訟代理人  陳長文律師
                張有捷律師
    被      告  經濟部智慧財產局（承受原經濟部中央標局業務）
右當事人間因商標註冊事件，原告不服行政院中華民國八十七年十二月二十四日台八
七訴字第六三三二七號再訴願決定，提起行政訴訟。本院判決如左︰
    主  文
原告之訴駁回。
    事  實
緣原告於民國八十六年三月二十四日以「a device mark」 商標，指定於商品及服務
分類表第二十五類之衣服、褲子、夾克、裙子、套裝、內衣褲、運動服、雨衣、運動
夾克、外套、襯衫、泳衣、棉衫、Ｔ恤、汗衫、套頭棉毛衫、運動及休閒襯衫、短褲
、短襪、長襪、靴、鞋、拖鞋、草鞋、涼鞋、休閒鞋、軟帽、帽子、腰帶、服飾用皮
帶商品申請註冊。被告機關以系爭商標圖樣之圖形與健美實業有限公司之註冊第一一
一四六二號「鷹王牌 KING EAGLE」 協榮興業有限公司之註冊第一一七二四八號「協
榮及圖SHE LONG」商標、建興化學工廠張泰昌之註冊第三五九三八四號「鷹EAGLE 及
圖」商標及英商．考達絲紡織品控股有限公司之註冊第四七一三七二號「LYLE & SCO
TT WITH DEVICE」商標圖形近似，且指定於同一或類似商品，乃依當時商標法第三十
七條第一項第十二款之規定予以核駁，發給二三六八一六號商標核駁審定書。原告以
系爭商標與據以核駁商標雖均由一展翅之鷹圖形組成，然其構成之圖形繁簡各有不同
，予人寓目印象迥然不同，況據以核駁之商標圖樣尚有中文鷹王牌、協榮、鷹及外文
KING EAGLE、SHE LONG、EAGLE、LYLE & SCOTT 等可資區別辨識，不構成近似，且鷹
圖形已為界業習用之商標圖形等情提起一再訴願，均遭決定駁回，遂提起本件行政訴
訟。茲摘兩造訴辯意旨於次：
原告起訴意旨略以：一、按商標圖樣相同或近似於他人同一商品或類似商品之註冊商
標者，不得申請註冊，固為商標法第三十七條第一項第十二款前段所明文。惟依其立
法意旨，判斷商標近似與否，應基於客觀立場，以商標有無致消費者產生混淆誤認之
虞為斷，若二商標圖樣無致消費者陷入誤認誤購之窘境，則為不近似商標。二、查「
老鷹」係自然界存在且為一般人所熟識之動物，其各種神態與展翅飛翔姿勢早已深烙
人們心中。此外，鑑於「鷹」之神秘及雄姿，許多第四台之益智節目如「DISCOVERY
」、「Geographic National Channel （國家地理頻道）」等亦曾製作及播放「鷹」
之特別節目，專門介紹該等動物，不僅於學習階段中之小學生可輕易加以區別辨識此
自然界動物，更遑論已具一般知識水準之消費者。再查，經原告隨手翻閱本國之商標
公報可知，於各類商品中，以「鷹」圖形作為商標圖樣者，亦俯拾皆是。更有甚者，
除被告機關引據核駁之註冊第一一一四六二、一一七二四八、三五九三八四及四七一
三七二號商標外，亦有下列商標經被告機關核准併存註冊於本類之「衣服、靴鞋、帽
子、襪子、服飾配件」等商品：(一)註冊第七二六七八七號商標。(二)註冊第七七四三一
三號商標。(三)註冊第六○四九五○號商標。(四)註冊第七九三四一五號商標。(五)註冊第
四○八七九七號商標。(六)註冊第七一五七四二號商標。(七)註冊第五五八三七六號商標
。(八)註冊第四七一三七二號商標。(九)註冊第四五五七二五號商標。(十)註冊第二六八九
三六號商標。(十一)註冊第四三九一九一號商標。(十二)註冊第五六四四一五號商標。(十三)註冊
第四四八一七號商標。(十四)註冊第六○六四八三號商標。(十五)註冊第一五四一九二號商標
。(十六)註冊第七二二六三三號商標。(十七)註冊第七五八二九八號商標。(十八)註冊第六六九二
五○號商標。(十九)註冊第三一○八二七號商標。(二十)註冊第三五九三八四號商標。由上足
證，「鷹」圖形已成為業界習用之商標圖形，只要商標圖樣整體不同，足為消費大眾
區別辨識者，即無構成混淆誤認之虞，而可分獲商標專用之註冊。甚且，「鷹」既為
一般人所熟識之自然生物，非出自某人之獨創，故非任何人可專斷使用。是此，縱系
爭商標與據以核駁商標均以同一種動物「鷹」作為商標圖樣，只要其設計旨趣有別，
構圖截然可分，外觀足以令人清楚辨識，即難謂為構成近似之商標，此觀之有行政法
院七十七年判字第一七九號判決意旨：「系爭商標圖樣係由一獨立之牛圖形與中文『
大牛』二字組成聯合式圖樣，而據以核駁之商標圖樣雖亦有一牛圖形，然．．．與系
爭商標圖樣之獨立完整之牛圖形，非僅外觀之造型互異，且構圖設計上亦大相逕庭，
證諸原告先後提出以各種『牛』圖形為商標圖樣而指定使用於同類商品，經被告機關
審定公告之各案資料，能否僅因兩商標圖樣中均有『牛』圖形存在，而不問其『牛』
之造型為何﹖以及商標圖樣之外觀、意匠、設計，與予一般消費者印象與觀念為何﹖
而一律認為近似商標，有引起混同誤認而為購買之虞，亦非無審究之餘地」自明。從
而原處分及訴願、再訴願決定機關認為系爭商標與據以核駁之商標之主要部份均由一
展翅飛翔之鷹圖為構圖，二者為近似商標而為之核駁處分及訴願、再訴願駁回之決定
，實有違反商標法前揭規定。三、次查系爭商標與據以核駁之註冊第一一一四六二、
一一七二四八、0000000及四七一三七二號商標雖均由「鷹」圖形所組成，惟
就整體而言，系爭商標係由一展翅飛翔之老鷹圖形另佐以圓形圖形所組成之單純圖形
商標，相較於前揭據以核駁商標之鷹圖形，其構成繁簡有異，予人之寓目印象迥然不
同；況且據以核駁之該等註冊商標尚有中文「鷹王牌」、「協榮」、「鷹」、外文「
King Eagle」、「LONGSHE」、「Eagle」、「LYLE & SCOTT」等可資區別辨識，何來
近似可言﹖此由鈞院七十八年判字第二三三四號判決意旨：「二者雖均以象圖形為其
圖樣，然前者如附圖一為圖內置一構圖細膩昂鼻抬腿之動態工筆象，後者如附圖二則
係以不規空心橫線圖為襯底，左上角置一線條平板單調佇立不動之靜態簡筆象圖，二
者構圖意匠迥然有別．．．，其外觀及所表現之意義予人印象感受是否足以引起混同
誤認之虞，即尚有審酌之餘地」觀之，即可明瞭。準此，縱二商標圖樣係指同物，惟
商標之文字或圖形、記號表現之意圖或概念，在一般人之視覺或聽覺等感官作用所得
之心理印象，亦迥然不同，即難謂二者係屬外觀近似之商標。系爭商標既與以核駁之
商標予人之感官印象不同，無引起混同誤認之虞，則二者非屬近似商標，其理甚明。
四、據以核駁之註冊第一一一四六二、一一七二四八、三五九三八四及四七一三七二
號商標亦均由一展翅飛翔之鷹圖形所組成，則依被告機關審查基準，其彼此亦構成近
似，為外觀近似之商標。然該等商標既可獲被告機關之核准註冊且與其他含有「鷹」
圖形之商標併存註冊，由此足見，被告機關亦已認定「鷹」圖形為一般人常見之商標
圖樣，只要其整體印象不同，即可分別獲准註冊。準此，對於消費者可輕易區別識辨
之習見「鷹」圖形商標，實不應採取迥然不同之審查標準而遽認定系爭商標不應准予
註冊。五、「鷹」圖形不僅為本國業界常見之商標圖樣，於歐美國家中亦有相同之情
況。系爭商標除於本國申請註冊外，並於世界各國如英國、挪威、西班牙、瑞典、丹
麥及韓國等國家申請註冊，其中系爭商標之註冊申請案並與英商Courtaulds Textile
s（Holdings）Limited之「鷹」圖形商標構似，二者並達成協議且並同意各自所有之
「鷹」圖形商標於市場上併存使用。由此證之，市場上之業者亦未認「鷹」圖形商標
係屬近似商標而難以區別辨識。「鷹」圖形既已為業界且為一般消費者所習見之商標
，只要其構圖繁簡有異，予人不同之感官心理印象，消費者以其一般之注意力即可輕
易辨識併存於市場上之各種「鷹」圖形商標，絕無致混淆誤認之虞，於考量系爭商標
可否註冊時，實應將此客觀情事納入審查標準，始能令人信服。六、綜前所述，原處
分及一再訴願決定顯然不當，請併予撤銷，以維原告權益。
被告答辯意旨略以：按「商標圖樣相同或近似於他人同一商品或類似商品之註冊商標
」者，不得申請註冊，為修正前商標法第三十七條第一項第十二款前段所明定。本件
原告申請註冊之「a device mark 」商標圖樣上之圖形，與據以核駁之註冊第一一一
四六二號「鷹王牌King Eagle」、第一一七二四八號「協榮及圖SHE LONG」、第三五
九三八四號「鷹及圖EAGLE」及第四七一三七二號「LYLE & SCOTT with device 」等
四件商標圖樣上之圖形，皆為展翅飛翔之鷹圖形，異時異地隔離觀察，有使一般商品
購買人產生混淆誤認之虞，應屬近似之商標，復均指定使用於同一或類似之商品，自
有首揭法條之適用。至所舉其他以各式鷹圖形為圖樣之商標，及大院判決認定之案例
，或與本案圖樣案情不同，或非屬類似商品併存之商標，且為另案問題，自不得執為
本件應准註冊之論據，併予指明。是本局依法核駁其註冊之申請並無不合，請駁回原
告之訴。
   理  由
按商標圖樣相同或近似於他人同一商品或類似商品之註冊商標者，不得申請註冊，為
當時商標法第三十七條第一項第十二款前段所明定。而判斷商標近似與否，應就其主
要部分隔離觀察有無引起混同誤認之虞以為斷，迭經本院著有判例。又商標在外觀、
觀念或讀音方面有一近似者，即為近似之商標；商標圖樣上之圖形相似，有混同誤認
之虞者，為外觀近似。查系爭「a device mark」 商標圖樣如附圖一，其圖形與據以
核駁之註冊第一一一四六二號「鷹王牌King Eagle」商標、第一一七二四八號「協榮
及圖SHE  LONG」商標、第三五九三八四號「鷹EAGLE及圖」商標及第四七一三七二號
「LYLE & SCOTT with device」商標圖樣（如附圖二），主要部分之一之圖形均以一
展翅飛翔之鷹圖為構圖。異時異地隔離觀察，有使一般商品購買人產生混同誤認之虞
，其外觀構成近似。原告雖主張「老鷹」為一般所熟悉之動物，其圖形並已成為業界
習用之商標圖形，如商標圖樣整體不同，足為消費大眾區別辨識者，即無構成混淆誤
認之虞。系爭商標係由一展翅飛翔之老鷹圖形另佐以圓形圖形所組成之單純圖形，而
據以核駁之諸商標圖樣中，尚有中文「鷹王牌」、「協榮」、「鷹」、外文「King E
agle」、「LONG SHE 」、「EAGLE」、「LYLE & CSOTT」等可資區別，二者構成繁簡
有異，尚不致有混同誤認之虞，非屬近似商標云云。惟查「鷹」圖為習見之造形，通
常不足以表彰商品之標識，尚須與文字、記號、其他圖形或顏色聯合組成圖樣，或「
鷹」圖形意匠、構圖突出，足以使一般商品購買人認識其為表彰之標識，並得藉以與
他人商品相區別，始得認其具有特別顯著性。據以核駁商標圖樣之「鷹」圖形均為其
主要構成部分，且為引人醒目部分，系爭商標僅以習見之鷹圖，且與據以核駁諸商標
相似之鷹展翅飛翔之構圖為其圖樣，其外觀已構成近似，異時異地隔離觀察，不足以
藉與據以核駁商標之商品相區別，殊有使一般消費者混同誤認之虞，復均指定使用於
同一商品，被告因而未准原告註冊之申請，揆諸首揭說明，洵無違誤。又系爭商標不
具特別顯著性，已如上述，核與據以核駁之各商標圖樣之構成，繁簡有異，整體觀察
各有特殊性者情形迥異。原告指上開商標既可獲准註冊而併存，系爭商標不構成近似
云云，不足採。至原告另舉其他各式鷹圖形為圖樣之商標，其案情與本件未盡相同，
尚難以彼類此，執為系爭商標應准註冊之論據。從而，訴願及再訴願決定，遞予維持
原處分，亦均無不合。原告起訴意旨，非有理由。
據上論結，本件原告之訴為無理由，爰依行政訴訟法第二十六條後段，判決如主文。
中    華    民    國     八十九      年      一      月     二十七      日
                    行 政 法 院 第 一 庭
                                審 判 長 評  事      黃  綠  星
                                         評  事      藍  獻  林
                                         評  事      黃  璽  君
                                         評  事      廖  宏  明
                                         評  事      鄭  忠  仁
右  正  本  證  明  與  原  本  無  異
                                         法院書記官  陳  春  木
中    華    民    國     八十九      年      一      月     二十八      日


司法院資訊處製作；財團法人民間司法改革基金會備份。
